臺灣高等法院刑事判決　　　　　　　100年度交上易字第298號
上　訴　人
即　被　告　潘建成
上列上訴人因過失傷害案件，不服臺灣板橋地方法院100年度交
易字第575號，中華民國100年7月27日第一審判決（起訴案號：
臺灣板橋地方法院檢察署100年度偵字第11918 號），提起上訴
，本院判決如下：
    主  文
原判決撤銷。
潘建成犯過失傷害罪，處拘役拾日，如易科罰金，以新臺幣壹
仟元折算壹日。
    事  實
一、潘建成明知其考領之普通重型機車駕駛執照，已因交通違規
    案件逾期未繳納罰緩而於民國（下同）93年1 月10日逕行註
    銷在案，仍於99年10月11日晚間6 時45分許，騎乘車號LY7-
    469號重型機車搭載其未成年之子潘○淇（83年3月11日出生
    ，真實姓名與年籍詳卷），沿新北市○○區○○路989 巷由
    西往東方向行駛，行經新北市○○區○○路989 巷與景平路
    之無號誌Ｔ字型三岔路口時，原應注意汽車行駛至交岔路口
    ，轉彎車應讓直行車先行，依當時天氣晴朗，夜間有照明，
    柏油路面乾燥無缺陷，道路無障礙物，視距良好，而依其智
    識及能力並無不能注意之情事，適有李英世騎乘車號J5Z-26
    3 號重型機車，沿新北市○○區○○路由北往南方向行駛至
    上開三岔路口，詎潘建成疏未注意李英世騎乘重型機車行經
    該處，而貿然在上開三岔路口（禁止汽車左轉，不禁止機車
    左轉）左轉，未讓直行之李英世先行，適李英世亦疏未注意
    車前狀況，致李英世閃避不及，其騎乘之機車左側與潘建成
    騎乘之機車左側發生擦撞而肇事，李英世因而人車倒地，並
    受有頭部外傷、腦震盪、軀幹四肢多處挫瘀傷等傷害。潘建
    成於肇事後留在事故現場，於有權偵查犯罪之警察機關，僅
    知悉肇事事實，但不知悉犯罪人前，主動向據報前往處理本
    件道路交通事故之員警自首其犯罪而接受裁判。
二、案經李英世訴由新北市政府警察局中和第二分局移送臺灣板
    橋地方法院檢察署檢察官偵查起訴。
    理  由
壹、程序方面
    被告以外之人於審判外之言詞或書面陳述，除法律有規定者
    外，不得作為證據。被告以外之人於偵查中向檢察官所為之
    陳述，除顯有不可信之情況者外，得為證據。公務員職務上
    製作之紀錄文書、證明文書，除顯有不可信之情況外，亦得
    為證據。又按被告以外之人於審判外之陳述，雖不符刑事訴
    訟法第159條之1至第159條之4之規定，而經當事人於審判程
    序同意作為證據，法院審酌該言詞陳述或書面陳述作成時之
    情況，認為適當者，亦得為證據；當事人、代理人或辯護人
    於法院調查證據時，知有刑事訴訟法第159條第1項不得為證
    據之情形，而未於言詞辯論終結前聲明異議者，視為有前項
    之同意，刑事訴訟法第159條之1、第159條之5第1項、第2項
    分別定有明文。經查，本院相關之供述或非供述證據，並無
    顯不可信之情況，檢察官、被告於本院審判程序中對本案之
    供述、非供述證據均表示無意見而同意作為證據（本院卷第
    27頁背面至第28頁正、背面），本院審酌各該證據作成之狀
    況，亦認為適當，依前揭規定，本案相關之供述、非供述證
    據，均有證據能力。
貳、實體方面
一、訊據被告固不否認明知其考領之普通重型機車駕駛執照經註
    銷後，仍於上揭時、地，騎乘車號LY7-469 號重型機車搭載
    其子潘○淇沿新北市○○區○○路989 巷由西往東方向行駛
    至上開交岔路口時，與告訴人李英世騎乘之機車發生道路交
    通事故，告訴人並因而受有前揭傷害等事實，惟矢口否認有
    何過失傷害之犯行，辯稱：伊於案發當時，業已騎乘機車自
    上開交岔路口左轉彎，轉彎已完成，且繼續行駛約10幾公尺
    後，發現告訴人騎乘機車沿新北市○○區○○路由北往南方
    向行駛，並欲超越前方的機車而靠左行駛，伊雖騎乘機車靠
    右，告訴人騎乘之機車左側仍與伊騎乘的機車左側發生擦撞
    而肇事，告訴人騎乘的機車，還未到交岔路口就摔倒在地，
    伊騎乘之機車則未倒地云云。惟查：
  (一)被告曾於99年10月11日晚間6時45分許，騎乘車號LY7-469號
    重型機車搭載其子潘○淇，沿新北市○○區○○路989 巷由
    西往東方向行駛，行經新北市○○區○○路989 巷與景平路
    之Ｔ字型交岔路口（禁止汽車左轉，不禁止機車左轉）時，
    與騎乘車號J5Z-263號重型機車沿新北市○○區○○路由北
    往南方向行駛至上開交岔路口之告訴人，發生道路交通事故
    ，以致造成告訴人人車倒地，並受有頭部外傷、腦震盪、軀
    幹四肢多處挫瘀傷等事實，業據被告迭於警詢（台灣台北地
    方法院檢察署100年度偵字第11918號偵查卷第10頁）、偵查
    （同上卷第59頁）、原審（原審卷第18頁背面）、本院（本
    院卷第29頁背面）供承不諱，核與告訴人指訴情節（前揭偵
    查卷第4、5頁、第60頁、原審卷第20頁背面、第21頁正面）
    相符，並經證人即承辦警員李志中於原審證述（原審卷第19
    頁正、背面）無訛，且有新北市（台北縣）政府警察局第二
    分局A2、A3類道路交通事故調查報告表、道路交通事故現場
    圖、道路交通事故調查報告表(一)(二)、同前分局道路交通事故
    談話紀錄表、現場相片17張、行政院衛生署雙和醫院診斷證
    明書，新北市政府交通局100年6月29日北交工字第10006567
    66號函在卷（同上卷第15頁至第32頁、第38頁至第40頁、第
    64頁、原審卷第9頁）可考，此部分事實，至堪認定。
  (二)觀諸前揭偵查卷第17頁所附道路交通事故現場圖與原審卷第
    25頁至第28頁之現場照片2幀，顯示新北市○○區○○路989
    巷與景平路為無燈光號誌之Ｔ字型交岔路口，被告騎乘之機
    車業已移動，現場僅有告訴人騎乘之機車倒於景平路與景平
    路989 巷的交界處，現場並無任何的刮地痕或散落物，因告
    訴人騎乘之機車如係在上開交岔路口以外的其他地點與被告
    騎乘的機車發生擦撞，而倒地滑行至上開交岔路口，則現場
    應有機車在地面強烈摩擦所產生的刮地痕跡，或是配置機車
    上的物件因撞擊力之作用，而從機車本體脫離，隨著機車刮
    地滑行而散落在機車滑行的路徑上，由於現場並無任何的刮
    地痕與散落物，足認告訴人騎乘機車的倒地位置，即為最初
    發生擦撞的地點。再由前揭道路交通事故現場圖記載告訴人
    騎乘之機車倒地位置，顯示案發當時，告訴人騎乘之機車雖
    極為接近上開交岔路口，但尚未進入上開交岔路口，即發生
    本件道路交通事故，堪認告訴人騎乘機車準備進入上開交岔
    路口之際，與騎乘機車從上開交岔路口左轉彎之被告，發生
    擦撞以致肇事。被告雖辯稱：伊騎乘機車搭載兒子從新北市
    ○○區○○路989 巷左轉駛入景平路，在景平路行駛約10公
    尺後，發現告訴人騎乘機車欲超越前方的機車，伊遂騎乘機
    車靠右停駛，欲讓告訴人先行通過，但告訴人騎乘機車之速
    度過快，與伊騎乘的機車碰撞後，向右側倒地滑出云云（前
    揭偵查卷第10頁、第22頁、第59、60頁），然告訴人如係在
    被告從景平路989巷左轉駛入景平路約10公尺後，始因超越
    前方機車而騎乘機車與被告騎乘之機車發生擦撞，則告訴人
    騎乘機車之速度，應相當快，機車因相互擦撞而倒地滑行所
    造成的摩擦或因而產生的撞擊力，衡情亦非輕微，現場應會
    有告訴人騎乘之機車因滑行而產生的刮地痕跡，以及機車因
    撞擊力之作用而產生配件散落路面之現象，然因道路交通事
    故現場並無任何之刮地痕或散落物，已如前述，足認被告前
    揭所辯，無非臨訟卸責之詞，要無可採。
  (三)按行至無號誌或號誌故障而無交通指揮人員指揮之交岔路口
    ，支線道車應暫停讓幹線道車先行。未設標誌、標線或號誌
    劃分幹、支線道者，少線道車應暫停讓多線道先行；車道數
    相同時，轉彎車應暫停讓直行車先行；同為直行車或轉彎車
    者，左方車應暫停讓右方車先行，道路交通道路交通安全規
    則第102條第1項第2款定有明文。被告曾考領有普通重型機
    車駕駛執照，此有證號查詢機車駕駛人資料1份在卷足參（
    同上卷第46頁），對於上開規定自應知之甚詳，騎乘機車時
    本應具有前揭注意義務，並應具有注意能力至屬甚明，又依
    當時客觀情形當時天氣晴朗，夜間有照明，柏油路面乾燥無
    缺陷，道路無障礙物，視距良好，有上述道路交通事故調查
    報告表可證，並無不能注意之情事，被告竟疏未注意其為轉
    彎車，而告訴人為直行車，被告應暫停讓告訴人先行，詎被
    告貿然左轉彎駛入新北市○○區○○路，未讓告訴人先行，
    致造成本件道路交通事故，被告就本件道路交通事故之發生
    ，自具有過失，殊甚灼然。又按汽車行駛時，駕駛應注意車
    前狀況，並隨時採取必要之安全措施，為道路交通安全規則
    第94條第3項所明文規定。查告訴人行車至上開交岔路，理
    應注意該路口係禁止汽車左轉，不禁止機車左轉之交岔路口
    ，隨時有對向及右方左轉機車前來，依當時事故現場路況亦
      屬良好，有如前述，告訴人自能遵守上開規定行車，竟疏
    未注意車前狀況，貿然前行，乃應注意能注意而不注意，亦
    有過失。又本件車禍經送新北市政府車輛行車事故鑑定委員
    會鑑定，亦認為：「被告駕駛普通重機車，行經無號誌三岔
    路口，左轉彎未讓直行車先行，為肇事主因；告訴人駕駛普
    通重機車，行經無號誌三岔路口，未注意車前狀況，為肇事
    次因」，此有該委員會100年11月22日新北車鑑字第
    100000588 4號函附鑑定意見書在卷（本院卷第13頁至第15
    頁），足見告訴人對於本件車禍，亦與有過失，被告與告訴
    人均有造成本件車之過失責任，惟此仍無法解免被告過失之
    刑責。又告訴人因本件道路交通事故致受有頭部外傷、腦震
    盪、軀幹四肢多處挫瘀傷等傷害，有診斷證明書1份附卷可
    憑（前揭偵查卷第38頁），足認被告之過失行為與告訴人受
    有前揭傷害之結果間，具有相當因果關係。要之，被告所辯
    ，無非事後圖卸之飾詞，委不足取。本案事證已臻明確，被
    告之過失傷害犯行，洵堪認定，應予依法論科。
二、核被告所為，係犯刑法第284條第1項前段之過失傷害罪。又
    按汽機車駕照為駕駛汽機車之許可憑證，駕照經吊扣、吊銷
    或註銷，其處分期間即無許可駕駛汽、機車之憑證，自不得
    駕駛汽、機車，故於駕照吊扣、吊銷或註銷期間駕車，無駕
    駛許可憑證，應認係無照駕駛（司法院廳刑一字第 05283
    號函、最高法院91年度臺上字第5274號判決意旨參照）。查
    被告考領之普通重型機車駕駛執照已於93年1 月10日因交通
    違規案件逾期未繳罰緩而經監理機關註銷在案，此有交通部
    公路總局臺北區監理所花蓮監理站玉里分站100年7月5 日北
    監玉字第1000001338號函 1份在卷（原審卷第10頁）可佐，
    是被告於考領之普通重型機車駕駛執照經註銷後，仍騎乘重
    型機車上路，自屬無照駕車，則被告無駕駛執照騎乘機車肇
    事，因而致告訴人受有前揭傷害，而依法應負前開過失傷害
    之刑事責任，應依道路交通管理處罰條例第86條第1項之規
    定，加重其刑。又被告於肇事後，於有權偵查犯罪之警察機
    關，僅知悉犯罪事實，但不知悉犯罪人前，主動向處理本件
    道路交通事故之警員坦承肇事，並接受本院裁判等情，除經
    被告供承在卷外，並有新北市政府警察局中和第二分局交通
    事故肇事人自首情形記錄表1份附卷可憑（同上卷第35頁）
    ，堪認合乎自首之要件，應依刑法第62條前段規定，減輕其
    刑，並依法先加後減之。
三、原審認被告罪證明確，據以論科，固非無見，惟本件告訴人
    行車經無號誌三岔路口，未注意車前狀況，肇事發生車禍，
    亦為本件車禍之肇事次因，與有過失，原判決未予敘明，認
    定事實未臻翔適，即有未洽。被告上訴意旨，砌詞否認犯罪
    ，雖不足取，惟原判決既有可議，即屬無可維持，應由本院
    予以撤銷改判，爰審酌被告無照駕駛，已屬可議，且疏未遵
    守道路交通安全規則，於交岔路口左轉彎之際，未先禮讓直
    行之告訴人先行，以致發生本件道路交通事故，過失明顯，
    告訴人對於本件車禍之發生，亦與有過失，而告訴人因本件
    道路交通事故受有頭部外傷、腦震盪、軀幹四肢多處挫瘀傷
    等傷害之傷勢，被告於本院審理期間，坦承全部行為事實，
    惟否認有過失，未能與告訴人達成和解等犯後態度，並念及
    被告除於96年因公共危險案件，經檢察官緩起訴處分確定之
    紀錄外，即無其他犯罪或非行紀錄，有臺灣高等法院被告前
    案紀錄表1份在卷可佐，素行尚可，而本件道路交通事故之
    發生，並非被告蓄意造成，被告對自己及其子受傷並未對告
    訴人為訴追或求償，且被告目前做鐵工臨時工，有2個小孩
    ，一為國中三年級，一為國中一年級，收入不穩定，家計甚
    重，經其供明在卷，經斟酌上開被告家庭狀況及過失情節、
    告訴人所受傷勢程度、未能與告訴人達成和解，以及被告智
    識程度等一切情形，量處如拘役拾日，併諭知如易科罰金
    以新臺幣1千元折算1日之折算標準。
據上論斷，應依刑事訴訟法第369條第1項前段、第364條、第299
條第1項前段，刑法第284條第1項、第62條前段、第41條條第1項
前段，道路交通管理處罰條例第86條第1項，刑法施行法第1條之
1，判決如主文。
本案經檢察官劉靜婉到庭執行職務。
中    華    民    國   100    年    12    月    30    日
                  刑事第二十五庭  審判長法  官  黃瑞華
                                        法  官  陳恒寬
                                        法  官  許文章
以上正本證明與原本無異。
不得上訴。
                                        書記官  范家瑜
中    華    民    國   100    年    12    月    30    日
附錄：本案論罪科刑法條全文
刑法第284條
因過失傷害人者，處6 月以下有期徒刑、拘役或5 百元以下罰金
，致重傷者，處1 年以下有期徒刑、拘役或5 百元以下罰金。
從事業務之人，因業務上之過失傷害人者，處1 年以下有期徒刑
、拘役或1 千元以下罰金，致重傷者，處 3 年以下有期徒刑、
 拘役或 2 千元以下罰金。